【裁判字號】    95,上易,113
【裁判日期】    950606
【裁判案由】    返還不當得利等
【裁判全文】
臺灣高等法院臺中分院民事判決         95年度上易字第113號
上  訴  人  甲○○
被  上訴人  乙○○
訴訟代理人  陳銘釗  律師
複  代理人  丙○○
上列當事人間請求返還不當得利等事件，上訴人對於民國95年02
月08日臺灣臺中地方法院94年度訴字第1648號第一審判決提起上
訴，本院於95年05月23日言詞辯論終結，茲判決如下：
    主  文
上訴駁回。
第二審訴訟費用由上訴人負擔。
    事  實
一、上訴人聲明求為判決：(一)原判決廢棄。(二)被上訴人應給付上
    訴人新台幣75萬元及自起訴狀繕本送達被上訴人起至清償日
    止，按年息百分之五計算之利息。(三)第一、二審訴訟費用由
    被上訴人負擔。其陳述除與原判決記載相同者予以引用之外
    ，另補稱：
  (一)原審以共有物之出租，係屬管理行為，依民法第820條第1項
    規定，除契約另有訂定外，應由共有人全體共同為之，如共
    有人中之一人或數人未經他共有人之同意，擅將共有物之全
    部或一部出租他人，對於他共有人應不生效力；惟若共有人
    間約定得由部分共有人為共有物之利用或管理之情形，該部
    分共有人與第三人訂立共有物利用契約時（例如出租），其
    他共有人雖非契約當事人，該第三人仍得以上述契約對抗之
    ，即其他共有人在此情形，不得謂第三人無權利用共有物云
    云。惟查本件並無證據證明上訴人與其他共有人間就系爭土
    地有何約定得由部分共有人為利用或管理之情形，故林祈郎
    未經上訴人同意將共有土地出租他人，對上訴人自不生效力
    ，原審認該租約得對抗上訴人云云，顯有違誤。
  (二)林祈朗證稱出租系爭土地早經上訴人同意，上訴人否認之，
    且證人林祈善已於原審證稱當初出租給被上訴人伊並未同意
    ，足證林祈郎未經全體共有人同意擅自出租系爭土地獲利，
    為卸除法律責任而為有利於己之陳述，殊難採信。是原審認
    林祈郎出租系爭土地予被上訴人已得包括上訴人在內之共有
    人同意，而為上訴人敗訴判決，難謂無誤。
  (三)本件上訴人主張被占用之系爭土地，係坐落台中縣豐原市○
    ○段第697 地號土地，被上訴人於原審94年9月6日答辯狀所
    提有權占有之「土地租賃契約書」所承租之土地，係坐落豐
    原市○○○段96-10 地號，兩者地號不同，是上開租約顯難
    充當被上訴人有權占用之依據。另被上訴人抗辯稱：「系爭
    土地早於70年間，即由林祈郎出租予訴外人謝祖錫搭建房屋
    ，門牌號碼：台中縣豐原市○○路○段819巷34號」云云，惟
    70年間系爭土地上並未搭建任何房屋，被上訴人所辯上情，
    顯無依據。況目前系爭土地房屋門牌號碼為「豐原市○○街
    92巷168 號」，亦與被上訴人於原審所提房屋繳稅繳款書上
    所載課稅現址不合，不能據此為其有利認定。
二、被上訴人聲明求為判決：(一)上訴駁回。(二)第二審訴訟費用由
    上訴人負擔。其陳述除與原判決及前審判決記載相同者予以
    引用之外，另補稱：
  (一)系爭土地早於70年間，即由林祈郎出租於訴外人謝祖錫搭蓋
    門牌號碼台中縣豐原市○○路1099巷1之1號（現經門牌整編
    為同縣市○○路○段819巷34號）房屋。且該房屋已讓與被上
    訴人，且距上訴人之住所相隔不遠，上訴人復於90年間以系
    爭土地之應有部分設定抵押權向被上訴人之妻魏玉秀借款，
    故其辯稱被上訴人使用系爭土地並不知情，至查封時始知云
    云，並不實在。
  (二)證人林祈郎於原審94年12月15日到庭證稱：「（問：系爭土
    地是否你與原告等人共有？出租予被告有無經原告同意？）
    是的，出租時早就有經過原告的同意，才會租給被告，沒有
    經過同意，我怎麼敢租」、「（問：最近被告是否有去找你
    ？）有的，我有跟他說這地都是我在處理的，我有跟被告說
    是共有的，因為之前就已講好了，所以我一個人出租就可以
    了」、「本來是相安無事的，是被告買了原告的應有部分，
    才會引發糾紛」等語，足證證人林祈郎出租系爭土地予被上
    訴人時，確有得到上訴人之同意。
  (三)又證人林祈善於原審94年11月03日亦到庭證稱：「本來是林
    祈郎自己在用整塊土地，本來是在經營修配廠，後來沒有生
    意，才出租給別人，他問我說要租給別人好不好，我就說，
    租別人有錢賺是很好」等語。且除上訴人外，迄無其他共有
    人出面主張權利，足證林祈郎就系爭土地之全部確有使用收
    益之權能無誤。換言之，本件證人林祈郎與其他共有人間，
    確曾有過得由其為系爭土地之利用或管理之約定。而上訴人
    之所以出面主張，純係因被上訴人買受其於系爭土地之原應
    有部分發生糾紛所致。是原判決駁回上訴人之訴，於法自屬
    有據，上訴人之上訴為無理由。
    理  由
一、上訴人主張：伊本係座落台中縣豐原市○○段697 地號系爭
    土地共有人之一，應有部分為五分之一，被上訴人未經上訴
    人同意，向共有人之一即上訴人之兄林祈郎承租系爭土地全
    部，並於其上搭蓋建物使用，而自87年10月01日起至93年12
    月31日為止，無權占有系爭土地達6年3個月之久，造成上訴
    人之損害，及至系爭土地之應有部分遭查封後，上訴人始知
    悉上情，為此乃依不當得利及侵權行為之法律關係提起本訴
    ，請求被上訴人給付上開期間，按月以一萬元計算，合計75
    萬元損害之不當得利等語。
二、被上訴人則以：系爭土地早於70年間，即由林祈郎出租於訴
    外人謝祖錫搭蓋門牌號碼台中縣豐原市○○路1099巷1之1號
    （現經門牌整編為：台中縣豐原市○○路○段819巷34號）房
    屋，該房屋現已讓與伊，上訴人之住所與系爭土地相隔不遠
    ，其復於90年間前來向伊之妻魏玉秀借款，上訴人豈會不知
    伊使用系爭土地，是以伊支付租金向林祈郎承租系爭土地，
    係有權占用，並有法律上原因，非無償使用，受有利益者係
    林祈郎而非伊，伊並無不當得利或侵權行為可言。上訴人數
    十年來，對於林祈郎出租系爭土地之行為，不曾表示過意見
    ，就伊多年來一直使用系爭土地，亦未表示不妥，嗣因上訴
    人系爭土地之應有部分遭伊之妻魏玉秀聲請強制執行並拍賣
    始提起本訴，有違誠信原則。縱認上訴人得依不當得利之法
    則，請求伊返還不當得利，但伊所得之利益，僅相當於法定
    最高限額租金之數額，且就罹於消滅時效之利益，亦不得請
    求返還，上訴人僅能請求返還自起訴之日（94年06月27日）
    ，回溯5年（89年6月27日止）之期間內，相當於法定最高限
    額租金之數額等語，資為抗辯。
三、兩造前揭主張及抗辯，就下列事項雙方並不爭執，即上訴
    人本為系爭土地共有人之一，其應有部分為五分之一。系
    爭土地自87年10月01日起至93年12月底止均由被上訴人占有
    使用，該土地為被上訴人向林祈郎所承租。系爭土地上建
    有台中縣豐原市○○路1099巷1之1號（現經門牌整編為台中
    縣豐原市○○路○段819巷34號）房屋，現為被上訴人居住，
    而上訴人則居住於相隔不遠處之同巷26號。上訴人曾於90
    年間，將系爭土地之應有部分設定抵押權予被上訴人之妻魏
    玉秀，借得45萬元，嗣因逾期清償，經魏玉秀聲請拍賣該抵
    押物即上訴人就系爭土地之應有部分，原審法院執行處以93
    年度執字第54636 號強制執行事件受理，在二次拍賣無人應
    買後，由魏玉秀於94年04月14日以底價承受。以上事實並有
    土地租賃契約書、房屋稅繳款書、門牌證明書、房屋稅籍證
    明書影本、土地登記謄本、原審法院執行處93年度執字第54
    636 號強制執行事件案卷可證。惟上訴人主張被上訴人無權
    占有系爭土地達6年3個月，造成其受有損害，及至系爭土地
    其應有部分遭查封後，始知悉上情，乃依不當得利及侵權行
    為之法律關係，訴請求被上訴人給付75萬元損害之不當得利
    ，則為被上訴人所否認，並以前情抗辯。是本件兩造爭執之
    重點為：被上訴人是否無權占有系爭土地？上訴人對被上
    訴人是否有不當得利請求權及侵權行為損害賠償請求權？
    如有，其金額若干？其請求權是否罹於時效消滅？上訴人行
    使權利是否有違誠信原則？茲分析審酌如下：
  (一)按共有物之出租，係屬管理行為，依民法第820條第1項規定
    ，除契約另有訂定外，應由共有人全體共同為之，如共有人
    中之一人或數人未經他共有人之同意，擅將共有物之全部或
    一部出租他人，對於他共有人應不生效力（最高法院78年度
    台上字第1982號、82年度台上字第280 號、第2895號、83年
    度台上字第2319號、84年度台上字第2637號、85年度台上字
    第1070號、2139號、86年度台上字第3020號、92年度台上字
    第1734號判決意旨參照）。惟若共有人間約定得由部分共有
    人為共有物之利用或管理之情形，該部分共有人與第三人訂
    立共有物利用契約時（例如出租），其他共有人雖非契約當
    事人，該第三人仍得以上述契約對抗之，即其他共有人在此
    情形，不得謂第三人無權利用共有物（謝在全著「民法物權
    論上冊」92年7月修訂二版第588頁）。
  (二)被上訴人辯以其係支付租金向系爭土地共有人林祈郎承租，
    而有權占用使用系爭土地，並非無法律上原因，無償占用系
    爭土地，故無不當得利或侵權行為可言。此據出租人林祈郎
    於94年12月15日在原審證稱：「（問：系爭土地是否你與上
    訴人等人共有？出租予被上訴人有無經上訴人同意？）是的
    ，出租時早就有經過上訴人的同意，才會租給被上訴人，沒
    有經過同意，我怎麼敢租」、「（問：最近被上訴人是否有
    去找你？）有的，我有跟他說這地都是我在處理的，我有跟
    被上訴人說是共有的，因為之前就已講好了，所以我一個人
    出租就可以了」、「本來是相安無事的，是被上訴人買了上
    訴人的應有部分，才會引發糾紛」等語在卷，是依林祈郎之
    上開證言，已難認其出租系爭土地予被上訴人，未獲得上訴
    人同意。
  (三)又系爭土地在被上訴人承租前，於70年間即由林祈郎出租予
    訴外人謝祖錫，並搭建有現為被上訴人居住之門牌號碼台中
    縣豐原市○○路1099巷1之1號（現經門牌整編為台中縣豐原
    市○○路○段819巷34號）房屋，上訴人復居住於相隔不遠處
    之同巷26號，上訴人既居住於系爭土地不遠處，則其對於他
    人使用系爭土地之事實，顯難諉為不知，倘上訴人未同意共
    有人林祈郎出租系爭土地，豈有可能容任系爭土地由林祈郎
    長期單獨出租獲利？且若謂上訴人未曾同意系爭土地之出租
    ，被上訴人使用系爭土地，乃屬無權占有，並侵害上訴人之
    權利，何以上訴人前此非但未主張權利，反將系爭土地之應
    有部分設定抵押權予無權占有該土地之被上訴人配偶魏玉秀
    ，亦與常理不合。是綜參上述情況證據，堪認林祈郎出租系
    爭土地予被上訴人，應已得上訴人同意無誤。
  (四)至證人即系爭土地共有人之一林祈善於94年11月03日在原審
    固一度證稱：「（問：系爭土地否是否你與上訴人等人共有
    ？出租予被上訴人有無經你同意？）是的，當初出租給被上
    訴人我沒有同意，也不同意」云云，然其另陳明：「（問：
    有無出面主張過權利？）本來是林祈郎自己在用整塊土地，
    本來是在經營修配廠，後來沒有生意，才出租給別人，他問
    我說要租給別人好不好，我就說，租別人有錢賺是很好，但
    是要注意不要有事，他說不會，我就想說兄弟就沒有再計較
    ，所以我也沒有出面主張權利」、「（問：其他的共有人，
    被上訴人承租之事是否尚有其他人知道？）我不清楚，但系
    爭土地是在路邊」、「（問：是否向林祈郎要過租金？）沒
    有，因為他當初跟我講，我就想說給他用」等語。則證人林
    祈善關於其沒有同意林祈郎出租系爭土地之上述證言，顯不
    足採，不能遽為不利於被上訴人之判斷。
  (五)上訴人雖謂伊主張被占用之系爭土地，係坐落台中縣豐原市
    ○○段第697 地號土地，而被上訴人所提有權占有之土地，
    係坐落豐原市○○○段96-10 地號，兩者地號不同，另被上
    訴人辯稱系爭土地早於70年間，即由林祈郎出租予訴外人謝
    祖錫搭建房屋，門牌號碼台中縣豐原市○○路○段819巷34號
    ，惟70年間系爭土地上並未搭建任何房屋，況目前系爭土地
    房屋門牌號碼為豐原市○○街92巷168 號，亦與被上訴人所
    提房屋繳稅繳款書上所載課稅現址不合云云。然系爭土地係
    經重測而重編地號，其上建物亦由原門牌號碼台中縣豐原市
    ○○路1099巷1之1號，整編為台中縣豐原市○○路○段819巷
    34號，此有卷附之土地登記謄本及門牌資料可佐，是上訴人
    前開質疑，誠屬誤解。
四、綜上所述，系爭土地既係被上訴人向共有人之一林祈郎承租
    使用，而林祈郎出租系爭土地予被上訴人時，已得上訴人同
    意，雖上訴人並非租約當事人，但被上訴人仍得以該租約對
    抗之，上訴人自不得謂被上訴人無權利用共有物，被上訴人
    使用系爭土地即無不當得利或侵權行為可言。被上訴人非無
    權占有系爭土地，上訴人對被上訴人即無不當得利請求權及
    侵權行為損害賠償請求權。則其主張依不當得利及侵權行為
    之法律關係，請求被上訴人給付75萬元損害之不當得利，即
    為無理由。原審為上訴人敗訴之判決，洵無不合。上訴意旨
    指摘原判決不當，求予廢棄改判，為無理由，其上訴應予駁
    回。
五、兩造其餘攻擊防禦方法，經本院斟酌後，認為均不足以影響
    本件判決結果，爰不一一論列，併此敘明。
六、據上論結，本件上訴為無理由，依民事訴訟法第449條第1項
    、第78條，判決如主文。
中    華    民    國    95    年    6    月     6     日
                    民事第五庭審判長法  官  陳滿賢
                                    法  官  邱森樟
                                    法  官  古金男
以上正本係照原本作成。
不得上訴。
                                    書記官  詹錫朋
中    華    民    國    95    年    6     月    12    日
                                                      Ｂ


司法院資訊處製作；財團法人民間司法改革基金會備份。
